---
title: "Er det sammenheng mellom sivilstatus og inntekt?"
author: "Gruppe 4: Hanna Sundal Bjerkreim & Elvar Solheim"
format: 
  revealjs:
        theme: simple
        reveal_options:
        code-fold: show
        incremental: true
        smaller: true
        scrollable: true
        slide-number: c/t
editor: visual
editor_options:
  markdown:
    wrap: 72
    canonical: true
    chunk_output_type: console
echo: true
eval: true
bibliography: MSB.105.bib
language: nb.yaml
nocite: '@*'
---

```{r}
#| label: setup
#| echo: false
#| output: false
#| message: false
library(tidyverse)
library(vtable)
library(modelr)
library(ggplot2)
library(gridExtra)
```

## Innledning

-   Sammenhengen mellom sivilstatus (gift/ikke gift) og inntekt.
    -   Forskjell mellom kvinner og menn?
-   Sammenhengen mellom utdanningsnivå og sivilstatus.
    -   Varierer premie/straff for gift mann/kvinne med utdannelse?
-   Sammenhengen mellom kroppsmasseindeks (BMI) og sivilstatus.\
    \
-   Variabelen "married" :
    -   "married" - innkluderer kun gifte personer.
    -   "not married" - innkluderer singel, separert, skilt eller
        enke/enkemann.

## Litteraturgjennomgang

-   Den gjennomsnittlige mannlige arbeidstakeren tjener mer enn den
    gjennomsnittlige kvinnelige arbeidstakeren [@vandenbroucke2018].
-   Lønnsforskjellen er mindre markant tidlig i livet og forskjellen
    vokser med alderen [@vandenbroucke2018].
-   Vandenbroucke og Peake undersøkte hvordan sivilstatus påvirker
    inntekt, og observerte at gifte menn hadde høyest inntekt
    [@on-the-economy-blog2020].
-   Blant ugifte arbeidstakere er lønnsforskjellen minimal, uavhengig av
    kjønn [@vandenbroucke2018].
-   Gifte og ugifte kvinner har nokså tilsvarende lønn
    [@vandenbroucke2018].
-   Det er tydelig at gifte menn tjener mer enn både gifte og ugifte
    kvinner, og gifte menn har høyere lønn enn ugifte menn.

## Exploratory Data Analysis (EDA)

-   Datasettet *heights*, som er en del av pakken modelr [@wickham2023].
-   Deler datasettet inn i tre subsets:
    -   Lav inntekt (hoydeZeroInc)
    -   "Normal" inntekt (hoydeNormInc)
    -   Høy inntekt (hoydeHighInc).
-   Vi skal videre konsentrere oss om subsettet for normal inntekt
    (hoydeNormInc).

```{r}
#| echo: false
# Leser inn heights datasettet og gir det navnet "hoyde"
hoyde <- modelr::heights

# Legger til tre variabler i datsettet: "bmi", "married", "edu_fac" 
hoyde <- hoyde %>% 
  mutate(
    bmi = weight * 0.4536/(height * 2.54/100)^2,
    married = fct_collapse(
      .f = marital,
      married = "married",
      other_level = "not married"
    ),
    edu_fac = cut(
      x = education,
      breaks = c(0, 12, 14, 16, 21),
      labels = c("not_hs", "not_cc", "not_col", "col_plus"),
      right = FALSE
    )
  ) |> 
  # Reorganiserer data slik at de fire faktor-variablerne kommer lengst til høyre
  select(income:age, education:bmi, everything()) |>
  # Dropper variablene "marital" og "education"
  select(-education, -marital)

# Deler hoyde inn i tre subsets
# Inntekt lik 0
hoydeZeroInc <- hoyde |> 
  filter(income == 0)
# «Normal» inntekt
hoydeNormInc <- hoyde |> 
  filter(income > 0 & income < 343830)
# Høy inntekt
hoydeHighInc <- hoyde |> 
  filter(income == 343830)
```

## Sammenhengen mellom sivilstatus og inntekt

```{r}
#| label: fig-married-inc
#| fig-cap: "Sammenhengen mellom inntekt og sivilstatus (gift/ugift)."
#| echo: false
hoydeNormInc  |> 
  ggplot(
  mapping = aes(
    x = married,
    y = income
    )
  ) + geom_boxplot()
```

-   Gifte personer tjener mer enn personer som ikke er gift.

## Er det forskjell mellom kvinner og menn?

```{r}
#| label: fig-married-inc-2
#| fig-cap: "Sammenhengen mellom inntekt og sivilstatus (gift/ugift) - fordelt på kjønn."
#| echo: false
hoydeNormInc  |> 
  ggplot(
  mapping = aes(
    x = married,
    y = income
    )
  ) + geom_boxplot() +
  facet_wrap(~sex)
```

-   Det er de gifte mennene som skiller seg ut.
-   Funnene stemmer godt overens med litteraturgjennomgangen.

## Referanser
