---
title: "Assignment_2"
format: html
editor: visual
bibliography: MSB105.bib
---

# Er det sammenheng mellom sivilstatus og inntekt?

**MSB 105 - Data Science\
Gruppe 4: Hanna Sundal Bjerkreim & Elvar Solheim**

```{r}
#| label: setup
#| echo: false
#| output: false
#| message: false
library(tidyverse)
library(vtable)
library(modelr)
```

## Innledning

I denne oppgaven skal vi dykke dypere inn i forholdet mellom sivilstatus og inntekt.
Vi skal undersøke om det foreligger forskjeller i inntektsnivået mellom gifte og ugifte personer, og om disse forskjellene varierer basert på kjønn.
Videre vil vi utforske sammenhengen mellom utdanningsnivå og sivilstatus, og om det er ulik premie eller straff i form av inntekt for gifte menn og kvinner avhengig av deres utdanningsbakgrunn.
Vi skal også se nærmere på forholdet mellom kroppsmasseindeks (BMI) og sivilstatus.
Vi skal forsøke å finne svar på dette ved hjelp av datasettet *heights*, som er en del av pakken modelr [@wickham2023].

## Litteraturgjennomgang

Forskning indikerer at den gjennomsnittlige mannlige arbeidstakeren tjener mer enn den gjennomsnittlige kvinnelige arbeidstakeren [@vandenbroucke2018] .
Lønnsforskjellen er mindre markant tidlig i livet og forskjellen i lønn mellom kvinner og menn vokser med alderen.
I følge @vandenbroucke2018 er en mulig forklaring på dette at yngre kvinner ofte gifter seg, får barn og derfor trekker seg mer bort fra arbeidslivet.
Noe som vil resultere i at kvinner taper terreng i forhold til mennene.

Forskning tyder også på at sivilstatus spiller en viktig rolle i inntektsgapet mellom menn og kvinner.
@on-the-economy-blog2020 skriver om Vandenbroucke og Peake som i sin undersøkelse av hvordan sivilstatus påvirker inntekt, observerte at gifte menn var den gruppen med høyest inntekt.
De undersøkte videre om den høye inntekten hos gifte menn er et resultat av lengre arbeidstimer.
I sin analyse kunne forfatterne bekrefte at gifte menn jobbet lengst, men at de også hadde en betydelig høyere timelønn enn de andre gruppene [@on-the-economy-blog2020]

Et interessant funn om sammenhengen mellom inntekt og sivilstatus, er at blant ugifte arbeidtakere er lønnsforskjellen minimal, uavhengig av kjønn.
I tillegg ser det ut til at gifte og ugifte kvinner har nokså tilsvarende lønn [@vandenbroucke2018].
Sistnevnte er overraskende med tanke på at gifte kvinner kan ha større sannsynlighet for å få barn enn ugifte kvinner.
Dette stemmer ikke overens med forklaringen om at kjønnsforskjellene skyldes at kvinner får barn tidligere i livet og taper terreng i forhold til mennene.

Det er tydelig at gifte menn tjener mer enn både gifte og ugifte kvinner, og gifte menn har høyere lønn enn ugifte menn.
Dette betyr ikke nødvendigvis at det å være gift øker en manns lønn.
Det kan være at menn med høyere lønn er mer sannsynlig til å gifte seg og derfor tjener den gjennomsnittlige gifte mannen en mer enn den gjennomsnittlige ugifte mannen [@vandenbroucke2018].

## Exploratory Data Analysis (EDA)

```{r}
# Leser inn heights datasettet og gir det navnet "hoyde"
hoyde <- modelr::heights

# Lager en "bmi" variabel og forenkler "marital" og "education" variablene
hoyde <- hoyde %>% 
  mutate(
    bmi = weight * 0.4536/(height * 2.54/100)^2,
    married = fct_collapse(
      .f = marital,
      married = "married",
      other_level = "not married"
    ),
    edu_fac = cut(
      x = education,
      breaks = c(0, 12, 14, 16, 21),
      labels = c("not_hs", "not_cc", "not_col", "col_plus"),
      right = FALSE
    )
  ) |> 
  # Reorganiserer data slik at de fire faktor-variablerne kommer lengst til høyre
  select(income:age, education:bmi, everything()) |>
  # Dropper "marital" og "education" siden disse ikke skal brukes
  select(-education, -marital)

# Deler hoyde inn i tre subsets
# Inntekt lik 0
hoydeZeroInc <- hoyde |> 
  filter(income == 0)
# «Normal» inntekt
hoydeNormInc <- hoyde |> 
  filter(income > 0 & income < 343830)
# Høy inntekt
hoydeHighInc <- hoyde |> 
  filter(income == 343830)
```

Vi skal konsentrere oss om subsetet for normal inntekt (hoydeNormInc).
Dette datasettet inneholder 5123 observasjoner fordelt på 9 variabler: income, height, weight, age, afqt, bmi, sex, married, edu_fac.

**Sammenhengen mellom gift/ugift og inntekt**

```{r}
hoydeNormInc  |> 
  ggplot(
  mapping = aes(
    x = married,
    y = income
    )
  ) + 
  geom_jitter(
    size = 1,
    alpha = 0.35
    ) +
  # NB! får ikke opp regresjonslinjen i diagrammet
  geom_smooth(
    formula = y ~ x,
    method = "lm",
    colour = "blue",
    lwd = 0.75,
    se = FALSE
    )
```

-   Er det forskjell menn/kvinner?

-   Varierer premie/straff for gift mann/kvinne med utdannelse?

-   Er det noen sammenheng mellom gift/ugift og utdannelse?

-   Er det noen sammenheng mellom bmi og gift/ugift

## Konklusjon

\
