---
title: "Assignment_2"
format: html
editor: visual
bibliography: MSB105.bib
language: nb.yaml
---

# Er det sammenheng mellom sivilstatus og inntekt?

**MSB 105 - Data Science\
Gruppe 4: Hanna Sundal Bjerkreim & Elvar Solheim**

```{r}
#| label: setup
#| echo: false
#| output: false
#| message: false
library(tidyverse)
library(vtable)
library(modelr)
library(ggplot2)
library(gridExtra)
```

## Innledning

I denne oppgaven skal vi undersøke om det foreligger forskjeller i inntektsnivået mellom gifte og ugifte personer, og om disse forskjellene varierer basert på kjønn.
Videre vil vi utforske sammenhengen mellom utdanningsnivå og sivilstatus, og om det er ulik premie eller straff for gifte menn og kvinner avhengig av deres utdanningsbakgrunn.
Vi skal også se nærmere på sammenhengen mellom kroppsmasseindeks (BMI) og sivilstatus.
Vi skal forsøke å finne svar på dette ved hjelp av datasettet *heights*, som er en del av pakken modelr [@wickham2023].

## Litteraturgjennomgang

Forskning antyder at den gjennomsnittlige mannlige arbeidstakeren tjener mer enn den gjennomsnittlige kvinnelige arbeidstakeren [@vandenbroucke2018] .
Lønnsforskjellen er mindre markant tidlig i livet og forskjellen i lønn mellom kvinner og menn vokser med alderen.
I følge @vandenbroucke2018 er en mulig forklaring på dette at yngre kvinner ofte gifter seg, får barn og derfor trekker seg mer bort fra arbeidslivet.
Noe som vil resultere i at kvinner taper terreng i forhold til mennene.

Sivilstatus spiller en viktig rolle i inntektsgapet mellom menn og kvinner.
@on-the-economy-blog2020 skriver om Vandenbroucke og Peake som i sin undersøkelse av hvordan sivilstatus påvirker inntekt, observerte at gifte menn var den gruppen med høyest inntekt.
De undersøkte videre om den høye inntekten hos gifte menn er et resultat av lengre arbeidstimer.
I sin analyse kunne forfatterne bekrefte at gifte menn jobbet lengst, men at de også hadde en betydelig høyere timelønn enn de andre gruppene [@on-the-economy-blog2020]

Et interessant funn om sammenhengen mellom inntekt og sivilstatus, er at blant ugifte arbeidstakere er lønnsforskjellen minimal, uavhengig av kjønn.
I tillegg ser det ut til at gifte og ugifte kvinner har nokså tilsvarende lønn [@vandenbroucke2018].
Sistnevnte er overraskende med tanke på at gifte kvinner kan ha større sannsynlighet for å få barn enn ugifte kvinner.
Dette stemmer ikke overens med den mulige forklaringen om at kjønnsforskjellene skyldes at kvinner trekker seg bort fra arbeidslivet når de får barn og av den grunn taper terreng i forhold til mennene [@vandenbroucke2018].

Det er tydelig at gifte menn tjener mer enn både gifte og ugifte kvinner, og gifte menn har høyere lønn enn ugifte menn.
Dette betyr ikke nødvendigvis at det å være gift øker en manns lønn.
Det kan være at menn med høyere lønn er mer sannsynlig til å gifte seg og derfor tjener den gjennomsnittlige gifte mannen mer enn den gjennomsnittlige ugifte mannen [@vandenbroucke2018].

## Exploratory Data Analysis (EDA)

Som tidligere nevnt, skal vi bruke datasettet *heights* fra pakken modelr*,* til å undersøke sammenhengen mellom sivilstatus og inntekt.
Dette er et datasett med originalt 7006 observasjoner fordelt på 8 variabler.

```{r}
# Leser inn heights datasettet og gir det navnet "hoyde"
hoyde <- modelr::heights

# Legger til tre variabler i datsettet: "bmi", "married", "edu_fac" 
hoyde <- hoyde %>% 
  mutate(
    bmi = weight * 0.4536/(height * 2.54/100)^2,
    married = fct_collapse(
      .f = marital,
      married = "married",
      other_level = "not married"
    ),
    edu_fac = cut(
      x = education,
      breaks = c(0, 12, 14, 16, 21),
      labels = c("not_hs", "not_cc", "not_col", "col_plus"),
      right = FALSE
    )
  ) |> 
  # Reorganiserer data slik at de fire faktor-variablerne kommer lengst til høyre
  select(income:age, education:bmi, everything()) |>
  # Dropper variablene "marital" og "education"
  select(-education, -marital)

# Deler hoyde inn i tre subsets
# Inntekt lik 0
hoydeZeroInc <- hoyde |> 
  filter(income == 0)
# «Normal» inntekt
hoydeNormInc <- hoyde |> 
  filter(income > 0 & income < 343830)
# Høy inntekt
hoydeHighInc <- hoyde |> 
  filter(income == 343830)
```

Vi fordeler datasettet *heights* inn i tre subsets, ett for lav inntekt (hoydeZeroInc), et for "normal" inntekt (hoydeNormInc) og ett for høy inntekt (hoydeHighInc).
Vi skal videre i oppgaven konsentrere oss om datasettet for normal inntekt (hoydeNormInc).
Dette subsettet inneholder 5123 observasjoner fordelt på 9 variabler: "income", "height", "weight", "age", "afqt", "bmi", "sex", "married" og "edu_fac".

Beskrivende statistikk for datasettet hoydeNormInc:

```{r}
#| echo: false
hoydeNormInc |>
  st()
```

### Sammenhengen mellom sivilstatus og inntekt

Vi skal først se på sammenhengen mellom sivilstatus og inntekt.
Dette visualiseres ved bruk av variablene "married" og "income".
Variabelen "married" er en faktor med to nivå : "married" og "not married".
"Not married" inkluderer personer som både er singel, separert, skilt eller enke/enkemann, mens "married" inkluderer kun de personene som er gift.

```{r}
#| label: fig-married-inc
#| fig-cap: "Sammenhengen mellom inntekt og sivilstatus (gift/ugift)."
#| echo: false
hoydeNormInc  |> 
  ggplot(
  mapping = aes(
    x = married,
    y = income
    )
  ) + geom_boxplot()
```

Ut i fra @fig-married-inc ser det ut til at gifte personer tjener mer enn personer som ikke er gift.

For å få en bedre helhetsforståelse, vil vi videre undersøke om det kan være andre bakenforliggende variabler som påvirker dette resultatet.
Vi ser først om det er noen forskjell mellom menn og kvinner når det kommer til sivilstatus og inntekt.

```{r}
#| label: fig-married-inc-2
#| fig-cap: "Sammenhengen mellom inntekt og sivilstatus (gift/ugift) - fordelt på kjønn."
#| echo: false
hoydeNormInc  |> 
  ggplot(
  mapping = aes(
    x = married,
    y = income
    )
  ) + geom_boxplot() +
  facet_wrap(~sex)
```

@fig-married-inc-2 viser liten forskjell i inntekt mellom gifte og ugifte kvinner.
Det ser ut til at kvinner har nokså lik lønn uavhenig av sivilstatus.
Det kommer derimot tydlig frem fra figuren at gifte menn har en betydelig høyere lønn enn ugifte menn.
Blant ugifte arbeidtakere er lønnsforskjellen mellom kjønnene minimal.
Det er de gifte mennene som skiller seg ut.
Disse funnene stemmer godt overens med studien til @vandenbroucke2018 som ble nevnt i litteraturgjennomgangen.

### Sivilstatus og utdanning

Videre skal vi se på sammenhengen mellom sivilstatus og utdanning.
Variabelen for utdanning er delt inn i "not_hs" (not high school), "not_cc" (not community college) "not_col" (not collage) og "col_plus" (4 years college or more).

```{r}
#| label: fig-edu_fac
#| fig-cap: "Sammenhengen mellom utdanning og sivilstatus (gift/ugift) - fordelt på kjønn."
#| echo: false
hoydeNormInc  |> 
  # Fjerner obs. med NA for education
  filter(!is.na(edu_fac)) |> 
  ggplot() + 
  geom_bar(mapping = aes(x = edu_fac)) +
   facet_grid(
     married ~ sex
     ) 
```

@fig-edu_fac viser forskjellene mellom gifte og ugifte kvinner og menn.
Blant annet kan vi se at det virker som om gifte menn generelt har høyere utdanning enn de som er ugifte.
Dette kan være en mulig forklaring på hvorfor gifte menn er den gruppen som tjener mest.
Denne forskjellen ser man ikke hos kvinnene og det ser ut til at utdanningsnivået er nokså likt, selv om noen flere gifte kvinner har høyskoleutdanning.

```{r}
#| label: fig-edu_fac-2
#| fig-cap: "Sammenhengen mellom utdanning og sivilstatus (gift/ugift) - fordelt på kjønn."
#| echo: false
hoydeNormInc |> 
  filter(!is.na(edu_fac)) |> 
  ggplot() +
  geom_boxplot(mapping = aes(x = edu_fac, y = income)) +
  facet_grid(sex ~married)
```

@fig-edu_fac-2 gir oss innsikt i hvordan utdanning påvirker inntekten til gifte og ugifte menn og kvinner.
Ut i fra denne figuren kan vi lettere undersøke om det er ulik premie eller straff for gifte menn og kvinner avhengig av deres utdanningsbakgrunn.
På x-aksen har vi utdanningsnivået, fra de uten utdannelse til de med en 4-årig høyskoleutdanning.
For menn ser vi tydelig at utdanning lønner seg, da inntektene øker med høyere utdanning, spesielt blant gifte menn.
Kvinner tjener generelt mindre enn menn på alle utdanningsnivåer.
Sammenligner vi gifte og ugifte kvinner, ser vi små forskjeller i inntekt, men det er tydelig at inntekten øker med økt utdanning, uavhengig av sivilstatus.

### Sivilstatus og BMI

Til sist skal vi undersøke sammenhengen mellom sivilstatus og kroppsmasseindeks (BMI).

```{r}
#| label: fig-bmi
#| fig-cap: "Sammenhengen mellom bmi og sivilstatus (gift/ugift) - fordelt på kjønn."
#| echo: false
hoydeNormInc  |> 
  filter(!is.na(bmi)) |> 
  ggplot() + 
  geom_boxplot(mapping = aes(x = bmi)) +
  facet_grid(
    married ~ sex
     ) 
```

I @fig-bmi kan vi se hvordan sivilstatus påvirker BMI hos både menn og kvinner.
Det ser ut til at gifte menn har litt høyere BMI enn de som er ugifte, men forskjellene er ikke veldig store.
På den annen side ser det ut til at ugifte kvinner har litt høyere BMI enn de gifte kvinnene, men også her er forskjellene ganske små.

## Konklusjon

Basert på analysen og funnene presentert ovenfor, konkluderer vi med at sivilstatus, kjønn og utdanning spiller alle en betydelig rolle når det gjelder inntektsgapet mellom gifte og ugifte personer.
Gifte personer, spesielt gifte menn, har en tendens til å ha høyere inntekt.
Dette indikerer at det er en sammenheng mellom å være gift og økt inntekt.
Kjønn spiller også en rolle, da gifte menn har en markant høyere inntekt enn gifte kvinner, selv om inntektsforskjellene mellom gifte og ugifte kvinner er mindre uttalt.

Utdanning er en annen viktig faktor som påvirker inntektsforskjellene basert på sivilstatus.
Gifte menn har generelt høyere utdanning enn ugifte menn, mens det ikke er markante utdanningsforskjeller mellom gifte og ugifte kvinner.
Dette tyder på at utdanning spiller en rolle i inntektsforskjellene mellom gifte og ugifte personer.
En mulig forklaring på hvorfor gifte menn tjener mer enn de andre gruppene kan ligge i at de ofte har høyere utdanning.
En annen mulig forklaring er at menn med høyere lønn er mer attraktive og har større sannsynlighet for å bli gift, noe som gjør at den gjennomsnittlige gifte mannen tjener mer enn den gjennomsnittlige ugifte mannen.

Når vi ser på kroppsmasseindeks (BMI), finner vi at gifte menn har noe høyere BMI enn ugifte menn, mens ugifte kvinner har litt høyere BMI enn gifte kvinner.
Imidlertid er forskjellene i BMI relativt små, og det kan være flere faktorer som påvirker disse funnene.

Generelt gir analysen oss en dypere forståelse av hvordan sivilstatus, kjønn og utdanning påvirker inntekt.
Spesielt utdanning ser ut til å være en avgjørende faktor i inntektsforskjellene, mens BMI har begrenset innvirkning.
